ACORDAO-COMPLETO-2433309

ACÓRDÃO 11576/2020 ATA 36/2020 - PRIMEIRA CÂMARA

VISTOS, relatados e discutidos estes autos em que se aprecia ato de pensão militar emitido pela Terceira Região Militar;
	ACORDAM os Ministros do Tribunal de Contas da União, reunidos em sessão da Primeira Câmara, diante das razões expostas pelo Relator, e com fundamento no art. 71, incisos III e IX, da Constituição Federal de 1988, c/c os arts. 1º, inciso V, 39, inciso II, e 45 da Lei 8.443/1992, e ainda com os arts. 260, § 1º, 261, caput e § 1º, e 262, caput e § 2º, do Regimento Interno do TCU, em:
	9.1. considerar ilegal a pensão militar instituída por Jair Machado (XXX.734.779-XX) , negando o registro ao ato correspondente;
	9.2. dispensar o ressarcimento das quantias indevidamente recebidas de boa-fé (enunciado 106 da súmula da jurisprudência predominante do TCU) ;
	9.3. determinar à Terceira Região Militar que:
	9.3.1. no prazo de 15 (quinze) dias, faça cessar os pagamentos decorrentes do ato ora considerado ilegal, sob pena de responsabilidade solidária da autoridade administrativa omissa, até a emissão de novo ato, livre das irregularidades apontadas, a ser submetido à apreciação do TCU no prazo de 30 (trinta) dias;
	9.3.2. no prazo de 15 (quinze) dias, dê ciência do inteiro teor desta deliberação às interessadas, esclarecendo-lhes que o efeito suspensivo proveniente da interposição de recurso não as exime da devolução dos valores percebidos indevidamente após a notificação sobre o presente acórdão, em caso de não provimento do recurso porventura impetrado;
	9.3.3. no prazo de 30 (trinta) dias, informe ao TCU as medidas adotadas, sem prejuízo de encaminhar comprovante sobre a data em que as interessadas tomaram conhecimento do contido no item anterior;
	9.4. dar ciência deste acórdão à Terceira Região Militar.

Atos de Pensão Militar.

Primeira Câmara

Terceira Região Militar.

3. Interessadas: Jennifer Machado (XXX.256.270-XX); Joyce Machado (XXX.356.362-XX).

13.1. Ministros presentes: Walton Alencar Rodrigues (Presidente), Benjamin Zymler e Bruno Dantas (Relator).
13.2. Ministros-Substitutos presentes: Augusto Sherman Cavalcanti e Weder de Oliveira.

BRUNO DANTAS

Por retratar com propriedade as principais ocorrências havidas no andamento do processo, adoto como relatório, com os ajustes necessários, a instrução elaborada pela Secretaria de Fiscalização de Pessoal (peça 4) , que contou com o apoio do corpo diretivo daquela unidade (peça 5) e do Ministério Público junto ao TCU (peça 6) :
"INTRODUÇÃO
1.	Trata-se de ato de concessão de pensão militar às beneficiárias supracitadas, pensão esta concedida pelo Comando do Exército.
2.	O ato foi submetido à apreciação do Tribunal de Contas da União (TCU) para fim de registro, nos termos do art. 71, inciso III, da Constituição Federal. O cadastramento e a disponibilização ao TCU ocorreram por intermédio do Sistema de Apreciação e Registro de Atos de Admissão e Concessões (Sisac) , na forma dos arts. 2o, caput e inciso VI, e 4o, caput, da Instrução Normativa - TCU 55/2007.
EXAME TÉCNICO  
3.	Os procedimentos para exame, apreciação e registro de atos de pessoal encontram-se estabelecidos na Instrução Normativa TCU 78/2018 e na Resolução TCU 206/2007. Em seus arts. 4o, § 2o, e 3o, § 3o, respectivamente, essas normas dispõem que os atos de pessoal disponibilizados por meio do Sisac devem ser submetidos a crítica automatizada do próprio sistema, com base em parâmetros predefinidos.
4.	Relativamente aos atos de concessão de pensão militar, as rotinas de crítica das informações cadastradas no Sisac foram elaboradas e validadas levando-se em conta as peculiaridades desses atos. Os itens de verificação do sistema compreendem prazos e fundamentos legais, assim como eventuais ocorrências de acumulação. Trata-se de verificações mais abrangentes, minuciosas e precisas do que aquelas que podem ser realizadas por mãos humanas, proporcionando um nível de segurança ainda maior.
5.	Além da crítica automatizada, há verificação humana adicional no caso de haver alertas do sistema ou informações não formatadas, como esclarecimentos do gestor ou do controle interno. 
6.	A interessada Jennifer Machado é servidora pública municipal, enquanto Joyce Machado é servidora pública federal aposentada. Tais situações encontram amparo legal no Art. 29, incisos I e II, da Lei das Pensões Militares - Lei 3765/1960.
7.	Todavia impende destacar que a presente pensão está sendo paga irregularmente com base na remuneração de Capitão. Nesse sentido cabe transcrever manifestação do controle interno:
'O ato de concessão inicial da pensão que originou este ato de reversão, com base no soldo de Primeiro Tenente, recebeu no TCU, em 09/07/2014, parecer pela legalidade (TC Processo 013.389/2014-9) . A base de cálculo da pensão foi alterada para soldo de Capitão, através de ato assecuratório que concedeu tal direito aos beneficiários, a contar do óbito do instituidor, tendo em vista que o mesmo, ao falecer, fazia jus a proventos desse posto, com base nos Art 107, parágrafo único, 108, inciso V e 110, §§ 1º e 2º, alínea a) da Lei 6.880, de 09/12/1980, sendo o referido ato de alteração encaminhado ao TCU com parecer do Controle Interno pela sua ilegalidade, onde, em 18/11/2014, teve a apreciação do mérito considerada prejudicada por perda de objeto, em razão do falecimento da interessada, no Acórdão 6969/2014-TCU-Segunda Câmara (TC Processo 023.252/2014-6) . O ato ora apreciado recebe parecer do Controle Interno pela ilegalidade, por entender-se que: 1. não foram encontrados no processo documentos referentes a ato que tenha formalizado a alteração da situação de reforma do instituidor para proventos de Capitão, nem registros referentes à apreciação do referido ato, no Portal de Pesquisa Textual do TCU, entendendo-se que, em não tendo sido aquele ato editado e submetido à apreciação da Corte de Contas, a alteração dos valores da pensão militar estaria em desacordo com os valores dos proventos a que fazia jus o militar, registrados após terem sido considerados legais pela Corte de Contas; e 2. a falta de recolhimento da diferença de contribuição do posto de Primeiro Tenente para o de Capitão, vício que embasou a emissão de parecer do Controle Interno pela ilegalidade do ato que alterou a base de cálculo da pensão militar para valores do posto de Capitão, cuja apreciação de mérito foi considerada prejudicada pelo TCU, contamina o ato de reversão originário daquele benefício, por infringir o Art 32, § 1º, da Medida Provisória nº 2.215-10, de 31/08/2001.'
8.	Cumpre salientar que, além do não recolhimento da diferença de contribuição do posto de Primeiro Tenente para Capitão, o tempo de serviço considerado para inativação é de 33 anos 4 meses e 6 dias. Observa-se que esse total não preenche o requisito temporal da concessão da pensão para dois postos acima.
9.	Assim, de acordo com todas as verificações realizadas para o ato de concessão de pensão militar em análise, cabe apreciar o ato concessório pela ilegalidade, devendo ser adequado o benefício para o posto correto. 
10. Por fim vale lembrar que cumpre dispensar o ressarcimento das quantias indevidamente recebidas de boa-fé pelas interessadas, consoante o disposto no Enunciado 106 da Súmula da Jurisprudência do TCU.
CONCLUSÃO 
11.	 A abrangência e a profundidade das verificações levadas a efeito fundamentam convicção de ilegalidade do ato de concessão constante neste processo. Assim, cabe proposta no sentido de que seja considerado ilegal, negando-lhe o registro, cumprindo dispensar o ressarcimento das quantias indevidamente recebidas de boa-fé pelas interessadas, consoante o disposto no Enunciado 106 da Súmula da Jurisprudência do TCU.
PROPOSTA DE ENCAMINHAMENTO
12. Ante o exposto, com fundamento nos arts. 71, inciso III, da Constituição Federal, 1o, inciso V, e 39, inciso II, da Lei 8.443/1992 e 260, § 1º e 5º, do Regimento Interno do Tribunal de Contas da União, bem como art. 7º, § 4º da IN 78/2018, propõe-se:
a) considerar ilegal o ato de concessão da pensão militar instituída por Jair Machado, recusando o respectivo registro; 
b) dispensar o ressarcimento das quantias indevidamente recebidas de boa-fé pelas interessadas, consoante o disposto no Enunciado 106 da Súmula da Jurisprudência do TCU;
c) determinar à Terceira Região Militar que:
c.1) no prazo de 15 (quinze) dias, a contar da ciência da deliberação que vier a ser proferida, abstenha-se de realizar pagamentos decorrentes do ato impugnado às interessadas, sujeitando-se a autoridade administrativa omissa à responsabilidade solidária, nos termos do art. 262, caput, do Regimento Interno/TCU;
c.2) emita, no prazo de 30 dias, novo ato de concessão da pensão militar instituída por Jair Machado, com fulcro no art. 19, § 3º, da Instrução Normativa 78/2018, escoimado da irregularidade verificada;
c.3) alerte às interessadas citada nos subitens anteriores que o efeito suspensivo proveniente da interposição de possíveis recursos perante o TCU não as exime da devolução dos valores percebidos indevidamente após a respectiva notificação, caso os recursos não sejam providos;
d) determinar à Secretaria de Fiscalização de Pessoal que monitore o cumprimento das medidas indicadas no subitem 12.d) supra, representando a este Tribunal, caso necessário."
	É o relatório.

não há.

Procurador Marinus Eduardo De Vries Marsico.

pensão MILITAR. alteração do posto dos proventos em um grau hierárquico, em razão de incapacidade por invalidez permanente do instituidor. auSÊNCIA DE AMPARO PARA EXTENSÃO DA VANTAGEM PREVISTA NO ART. 110 DA LEI 6.880/1980 a militar reformado. não comprovação de recolhimento da diferença de contribuição para instituir pensão em um posto acima. ilegalidade e negativa de registro. determinações. ciência.

PENSÃO MILITAR (PMIL)

Secretaria de Fiscalização de Pessoal (Sefip).

Cuida o processo de ato de pensão militar emitido pela Terceira Região Militar.
2.	A secretaria especializada, com o apoio do Ministério Público junto ao TCU, sugere a ilegalidade da pensão instituída por Jair Machado, por identificar que não houve contribuição específica que permita a concessão de pensão em um posto acima do ocupado pelo instituidor.
3.	No mérito, manifesto-me de acordo com o encaminhamento oferecido nos pareceres precedentes, conforme as seguintes considerações.
4.	A concessão de pensão em posto acima do que o instituidor ocupava encontra-se disciplinada no art. 6º da Lei 3.765/1960, combinado com os arts. 31 e 32 da Medida Provisória 2.215-10/2001, os quais asseguram a elevação de um ou dois postos mediante contribuição específica, desde que o militar tivesse mais de 30 anos de serviço (elevação de um posto) ou 35 anos de serviço (elevação de dois postos) .
5.	No caso da pensão aqui examinada, o instituidor contava 33 anos de serviço, o que, em tese, permite a contribuição em um posto acima. Contudo não foi identificado o pagamento da diferença de contribuição do posto de Primeiro Tenente para o de Capitão, conforme esclarecido pelo órgão de controle interno, o que impede a elevação observada na pensão.
6.	Para além desse achado, convém destacar que o instituidor ocupava o posto de subtenente quando foi para a reserva, e foi reformado por atingir a idade limite de permanência na reserva. Por contar mais de 30 anos de tempo de serviço, seus proventos foram calculados com base no soldo de Segundo Tenente, conforme ato número de controle 10003371-07-2011-002131-9, considerado legal pelo TCU.
7.	Ocorre que, ao examinar o presente ato de pensão militar, o órgão de controle interno assinalou o seguinte:
"A base de cálculo da pensão foi alterada para soldo de Capitão, através de ato assecuratório que concedeu tal direito aos beneficiários, a contar do óbito do instituidor, tendo em vista que o mesmo, ao falecer, fazia jus a proventos desse posto, com base nos arts. 107, parágrafo único, 108, inciso V e 110, §§ 1º e 2º, alínea a) da Lei 6.880, de 09/12/1980 (...) "
8.	Por aí se vê que, além da elevação de posto sem comprovação da contribuição específica, também houve elevação dos proventos da pensão em razão de incapacidade definitiva do instituidor. Ocorre que as hipóteses de concessão de proventos com base no grau hierárquico imediatamente superior por invalidez permanente encontram-se disciplinadas no art. 110 da Lei 6.880/1980, nos seguintes termos:
"Art. 110. O militar da ativa ou da reserva remunerada, julgado incapaz definitivamente por um dos motivos constantes dos incisos I e II do art. 108, será reformado com a remuneração calculada com base no soldo correspondente ao grau hierárquico imediato ao que possuir ou que possuía na ativa, respectivamente.  (Redação dada pela Lei nº 7.580, de 1986) 
§ 1º Aplica-se o disposto neste artigo aos casos previstos nos itens III, IV e V do artigo 108, quando, verificada a incapacidade definitiva, for o militar considerado inválido, isto é, impossibilitado total e permanentemente para qualquer trabalho.
§ 2º Considera-se, para efeito deste artigo, grau hierárquico imediato:
a) o de Primeiro-Tenente, para Guarda-Marinha, Aspirante-a-Oficial e Suboficial ou Subtenente;
b) o de Segundo-Tenente, para Primeiro-Sargento, Segundo-Sargento e Terceiro-Sargento; e
c) o de Terceiro-Sargento, para Cabo e demais praças constantes do Quadro a que se refere o artigo 16." (destaquei) 
9.	Portanto, a concessão de proventos correspondentes ao grau hierárquico superior por incapacidade definitiva restringe-se a militares da ativa ou da reserva remunerada, não alcançando militares que sejam considerados incapazes quando já reformados.
10.	Importante registrar que essa questão foi objeto de ampla análise por ocasião do Acórdão 2225/2019-TCU-Plenário, de relatoria do Ministro Benjamin Zymler, cujo sumário foi assim lavrado:
"ATOS DE REFORMA. ALTERAÇÃO DE UMA DAS CONCESSÕES PARA ELEVAÇÃO, EM UM GRAU HIERÁRQUICO, DO POSTO SOBRE O QUAL CALCULADOS OS PROVENTOS DO INATIVO, EM FACE DA SUPERVENIÊNCIA DE INVALIDEZ PERMANENTE DECORRENTE DE DOENÇA ESPECIFICADA EM LEI. MILITAR ANTERIORMENTE REFORMADO COM PROVENTOS JÁ CALCULADOS SOBRE O POSTO HIERÁRQUICO SUPERIOR, POR TEMPO DE SERVIÇO. AUSÊNCIA DE PREVISÃO LEGAL PARA EXTENSÃO DA VANTAGEM ESTABELECIDA NO ART. 110 DA LEI 6.880/1980 A MILITARES JÁ REFORMADOS, BEM COMO PARA O ACRÉSCIMO DE DOIS POSTOS NO CÁLCULO DOS PROVENTOS. NEGATIVA DE REGISTRO. DETERMINAÇÕES. LEGALIDADE E REGISTRO DAS DEMAIS CONCESSÕES." (destaquei) 
11.	Referida deliberação foi proferida em consonância com a jurisprudência do Superior Tribunal de Justiça sobre o tema, conforme ilustra a ementa do Recurso Especial 1.340.075/CE:
"ADMINISTRATIVO. MILITAR. REFORMA. ALTERAÇÃO DE BENEFÍCIO. INCAPACIDADE SUPERVENIENTE. ART. 110, § 1º C/C ART. 108, V, DA LEI 6.880/80. MILITARES DA ATIVA OU RESERVA REMUNERADA. RESTRIÇÃO. MILITAR JÁ REFORMADO. IMPOSSIBILIDADE.
1. A reforma do militar com a remuneração calculada com base no soldo correspondente ao grau hierárquico imediato ao que possuir ou que possuía na ativa, nos termos do art. 110, § 1º, c/c o art. 108, V, da Lei 6.880/80, restringe-se aos militares da ativa ou reserva remunerada, na exata disposição do caput do art. 110, não sendo possível a concessão de tal benesse àqueles militares já reformados.
2. Recurso especial não provido."
12.	Além disso, a elevação de posto por incapacidade definitiva também não merece prosperar quando o militar houver sido contemplado com proventos em posto superior ao da ativa no momento de sua passagem para a reserva, com fundamento no art. 50, inciso II, da Lei 6.880/1980, por contar mais de 30 anos de tempo de serviço. Esse tema, aliás, foi amplamente examinado no já mencionado Acórdão 2225/2019-TCU-Plenário, cujo voto condutor assim esclareceu:
Voto
"9. Como se vê, o benefício previsto no art. 110 da Lei 6.880/1980, expressamente dirigido ao militar da ativa ou da reserva remunerada, não alcança o militar reformado. Ademais, quer da ativa, quer da reserva, o benefício se traduz no cálculo dos proventos com base no soldo do posto ou grau hierárquico imediato àquele que o favorecido apresentava na ativa - ou seja, não há espaço na norma para o cálculo dos proventos ter por referência dois postos acima daquele que o militar possuía quando ainda em atividade.
 (...) 
12. Relativamente ao segundo ponto mencionado no item 9 deste voto - concessão em cascata do benefício previsto no art. 110 da Lei 6.880/1980 -, a jurisprudência do STJ rejeita a hipótese mesmo que a moléstia incapacitante tenha sido adquirida com o militar ainda na reserva remunerada. Em outras palavras, se já beneficiário da vantagem do art. 50, inciso II, da Lei 6.880/1980 (inatividade com proventos calculados sobre o posto hierárquico imediato) , nem sequer o militar da reserva remunerada acometido de moléstia incapacitante faz jus a nova melhoria de proventos com esteio no art. 110, § 1º, da Lei 6880/1980." (destaquei) 
13.	Essa compreensão está igualmente em sintonia com a jurisprudência do STJ, conforme ilustra a decisão proferida no Recurso Especial 966.142-RJ:
Ementa 
"AGRAVO REGIMENTAL NOS EMBARGOS DE DECLARAÇÃO EM RECURSO ESPECIAL. ADMINISTRATIVO. MILITAR DA RESERVA REMUNERADA. SUPERVENIÊNCIA DE INCAPACIDADE TOTAL E DEFINITIVA. REFORMA. CÁLCULO DOS PROVENTOS. SOLDO DO POSTO IMEDIATAMENTE SUPERIOR AO QUE EXERCIA NA ATIVA.
1. A orientação jurisprudencial desta Corte Superior é no sentido de que o militar da reserva remunerada julgado definitivamente incapaz para qualquer trabalho, como na hipótese de estar acometido de cardiopatia grave, deve ser reformado com proventos correspondentes ao soldo da graduação hierárquica imediata a que possuía na ativa, nos termos do art. 110, § 1º, da Lei nº 6.880/80.
2. Agravo regimental a que se nega provimento."
Voto
"Logo, na espécie, como o posto que o agravante exercia na ativa era o de Primeiro-Tenente, deve perceber, na reforma por incapacidade definitiva para qualquer trabalho, os proventos correspondentes ao soldo do grau superior, que é o de Capitão. Como já recebia essa remuneração, não há como acolher a pretensão de revisão para perceber valores de graduação ainda mais elevada.
Consoante asseverado no acórdão regional, não há 'qualquer ressalva [na legislação] quanto à remuneração que vinha recebendo o militar da reserva, a partir de sua passagem para a inatividade, que garantisse, porventura, remuneração correspondente a de dois postos acima daquele ocupado na atividade, nos casos em que o militar já recebesse proventos correspondentes ao do grau imediato ao que ocupava na ativa'  (fls. 258/259) ."
14.	No caso, verifica-se que a invalidez permanente de Jair Machado foi reconhecida após sua reforma, o que impede a elevação do benefício para o grau hierárquico imediatamente superior ao da ativa com fundamento no art. 110 da Lei 6.880/1980, restrita a militares da ativa ou da reserva.
15.	Ademais, o referido instituidor já havia sido contemplado com proventos em posto superior ao da ativa quando da passagem para a reserva, com fundamento no art. 50, inciso II e § 1º, da Lei 6.880/1980, por contar mais de 30 anos de tempo de serviço, o que impede nova elevação de grau hierárquico por invalidez.
16.	Nessas circunstâncias, a pensão instituída por Jair Machado foi objeto de duas elevações de posto que não merecem prosperar, uma relativa à promoção ao grau hierárquico superior por invalidez permanente do instituidor e outra referente à elevação de patente sem comprovação de recolhimento da diferença de contribuição sobre um posto acima para fins de pensão.
17.	Impõe-se, portanto, a chancela de ilegalidade a essa pensão, com negativa de registro, devendo o órgão de origem encaminhar novo ato que contemple proventos de pensão correspondentes ao posto do instituidor quando de seu falecimento, ou seja, Segundo Tenente.
18.	Por fim, deve ser dispensada a devolução dos valores indevidamente recebidos de boa-fé, consoante o enunciado 106 da súmula da jurisprudência do TCU.
	Ante o exposto, voto por que o Tribunal adote a deliberação que ora submeto à apreciação deste Colegiado.
	TCU, Sala das Sessões Ministro Luciano Brandão Alves de Souza, em 13 de outubro de 2020.
Ministro BRUNO DANTAS
Relator